臺灣彰化地方法院民事判決　九十三年度訴字第七號
　　原　　　告　乙○○
　　法定代理人　丁○○
　　訴訟代理人　陳大俊律師
　　被　　　告　丙○○　　　住.
　　　　　　　　己○○　　　住.
　　　　　　　　戊○○　　　住.
　　共　　　同
　　訴訟代理人　楊錫楨律師
　　複代理人　　甲○○　　　住.
右當事人間請求請求撤銷詐害行為事件，本院於民國九十三年二月二十四日言詞辯論
終結，判決如左：
  主      文
被告丙○○與被告己○○於民國九十二年五月二十九日就附表一所示土地、建物及附
表二所示土地所為之贈與行為與所有權移轉行為應予撤銷。
被告己○○應將前項不動產於九十二年六月六日經彰化縣溪湖地政事務所所為之所有
權移轉登記予以塗銷。
被告丙○○與被告戊○○於民國九十一年二月一日就附表一所示土地、建物所為之抵
押權設定行為應予撤銷。
被告戊○○應將前項不動產於九十一年二月一日經彰化縣溪湖地政事務所所為之抵押
權設定登記予以塗銷。
訴訟費用由被告負擔。
    事      實
甲、原告方面：
一、聲明：求為判決如主文所示。
二、陳述：
（一）原告乙○○因心神喪失，於民國八十八年十二月九日經　鈞院裁定宣告為禁治
      產人，該裁定業於同年月二十日確定在案，原告之子丁○○以戶長之身份而為
      原告之監護人。故由丁○○以原告法定代理人之身份提起本件訴訟，合先敘明
      。
（二）緣原告於八十六年間五月間邀同被告丙○○為連帶保證人向訴外人台中區中小
      企業銀行埔鹽分行（現已改制為台中商業銀行股份有限公司埔鹽分公司）借貸
      新臺幣（下同）九百八十萬元，借貸期限為一年六個月。原告再將借得之款項
      全數轉借予被告丙○○，被告丙○○應允屆期願代負清償之責任。詎料，被告
      丙○○未依約定清償上開債務，且趁原告心神喪失之情況下，於八十九年五月
      十一日使無續借意思之原告在台中區中小企業銀行埔鹽分行提供之借據上借款
      人欄簽下乙○○之署押乙枚及印文二枚，致該銀行同意續借上開借款，經原告
      之監護人對被告丙○○提出告訴，被告丙○○因觸犯偽造私文書罪，業經判決
      有罪確定在案。嗣於台中商業銀行股份有限公司埔鹽分公司（下稱台中商業銀
      行埔鹽分公司）訴請原告及被告丙○○清償借款事件中，兩造達成訴訟上和解
      ，原告及被告丙○○應連帶給付借款本金九百七十七萬元及自九十年十一月八
      日起至清償日止，按年息百分之七點八計算之利息。
（三）綜上所述，原告與被告丙○○間於八十六年五月就上開轉借之九百八十萬元成
      立消費借貸法律關係，並約定清償日期為一年六個月之後（即八十七年十一月
      ）。依此債權債務關係，被告丙○○自八十七年十一月起，即對原告負有償還
      借款本金九百八十萬元及利息債務之責任。詎料被告丙○○竟於九十一年二月
      一日以其所有如附表一所示土地與建物為被告戊○○設定擔保債權金額二百五
      十萬元之抵押權，經彰化縣溪湖地政事務所辦理登記在案。嗣於九十二年五月
      二十九日被告丙○○再將其所有如附表一所示之土地與建物及附表二所示土地
      無償贈與予被告己○○，並於九十二年六月六日經彰化縣溪湖地政事務所完成
      所有權移轉登記。
（四）按債務人所為之無償行為，有害及債權者，債權人得聲請法院撤銷之，民法第
      二百四十四條第一項定有明文。查被告丙○○對原告負有消費借貸之債務，業
      如上述。被告丙○○竟將其擔保債務之責任財產任意為被告戊○○設定抵押權
      ，甚至將之贈與被告己○○，核其所為之設定抵押權物權行為、贈與債權行為
      及移轉贈與物所有權物權行為，均屬有害及原告債權之詐害行為。爰依民法第
      二百四十四條第一項規定，訴請　鈞院撤銷上開詐害行為，並依同法條第四項
      規定，請求該無償行為之受益人即被告己○○及戊○○，應將該彰化縣溪湖地
      政事務所所為之所有權移轉登記暨抵押權設定登記予以塗銷，以為回復原狀之
      方法。
三、證據：提出本院八十八年度禁字第八四號裁定、八十九年度禁字第三號裁定、九
    十二年度促字第二三四七一號支付命令、和解筆錄、戶籍謄本、借款申請書、刑
    事判決書、土地及建物登記謄本影本等件為證。
乙、被告方面：
一、聲明：求為判決駁回原告之訴，訴訟費用由原告負擔。
二、陳述：
（一）禁治產人之監護人，依下列之順序定之１配偶２父母３與禁治產人同居之祖父
      母４家長５後死之父或母以遺囑指定之人，民法第一千一百十一條第一項有明
      文規定。本件原告乙○○業經鈞院八十八年十二月九日宣告為禁治產人並確定
      在案，雖丁○○主張依鈞院八十九年度禁字第三號裁定意旨，因其為戶長之身
      份而為原告之監護人，故由其為原告法定代理人身份代原告提起本件訴訟云云
      ，然查依原告起訴狀當事人欄所記載其住所地與原告並不相同，顯然丁○○目
      前應非原告之戶長，是依前開規定，其自非原告之監護人，不得以原告法定代
      理人身份代原告提起本件訴訟，本件起訴要件顯有欠缺。
（二）關於原告請求被告丙○○與己○○就附表一及附表二所示不動產所為贈與及所
      有權移轉行為撤銷及回復原狀之部分，被告丙○○及己○○同意原告請求，但
      此乃被告己○○擔任被告丙○○向銀行借貸之連帶保證人之故，而非被告丙○○惡意移轉。
（三）關於被告丙○○與被告戊○○於九十一年二月一日就附表一所示不動產所為之
      抵押權設定部分，按債權人對於債務人所為之有償行為，如欲聲請法院予撤銷
    必先證明自己之權利係因該項行為致受損害而後可，否則即無撤銷權行使之可
　　　言，最高法院四十六年台上字第三三八號判例有明文。茲否認原告所稱被告丙○○將附表一所示不動產所為抵押權設定係無償行為之主張，故除原告應就前
　　　項抵押權設定係無償行為之有利事實，依民事訴訟法第二百七十七條規定負舉
      證責任外，因被告主張前開抵押權設定係有償行為，則依前開判例意旨，原告
      應先證明自己之權利因該有償之抵押權設定行為致受有損害，在原告無法證明
      前開有利於己之事實時，應駁回原告之訴。
（四）進一步而言，債務人以其所有之不動產設定抵押權，同時向他人借貸款項，其
      設定抵押權之行為，固屬有償行為，若先有債權之存在而於事後為之設定抵押
      權者，如無對價關係，即屬無償行為，倘有害及債權，則債權人自得依民法第
      二百四十四條第一項規定以撤銷之，最高法院五十一年台上字第三五二八號判
      例著有明文。茲因原告片面主張本件抵押權設定係無償行為，而依民法第二百
      四十四條第一項規定撤銷該設定抵押權之行為，故原告亦應就被告戊○○債權
      係先存在而於事後，始由被告丙○○為之設定抵押權，且無對價關係之無償行
      為先負舉證責任，若無法舉證時，原告自不得依民法第二百四十四條第一項規
      定訴請撤銷該抵押權設定行為。
（五）被告丙○○為被告戊○○設定二百五十萬元之抵押權，係為擔保被告戊○○對
      被告丙○○先前及設定當時之債權，係有對價關係之有償行為。原告主張該抵
      押權設定行為係無償行為，但被告戊○○確實借貸二百五十萬元給被告丙○○
      ，此有被告戊○○在台中商業銀行及彰化商業銀行（前身為埔鹽鄉農會）之資
      金明細可證，故該抵押權設定行為，係有對價之有償行為。且附表一不動產向
      台中商銀設定第一順位最高限額抵押權一千一百二十五萬元，實際債務額為七
      百二十五萬元，依目前市價其總額係低於七百二十五萬元，從而，縱排除被告
      戊○○之抵押權，原告之債權仍無法從附表一不動產獲得任何分文之清償，故
      該抵押權設定行為亦無害及原告債權。
（六）民法第二百四十四條之撤銷訴權，依同法第二百四十五條規定，自債權人知有
      撤銷原因時起一年間不行使而消滅。該項法定期間為除斥期間，其時間經過時
      權利即告消滅，此項期有間有無經過，縱未經當事人主張或抗辯，法院亦先為
      調查認定以為判斷之依據，最高法院八十五年台上字第一九四一號判例有明文
      。本件抵押權設定係在九十一年二月一日，然原告遲至九十二年十二月二十六
      日始起訴，顯已逾一年之除斥期間，對抵押權設定之撤銷訴權即告消滅。
（七）若原告亦主張本件設定抵押權行為係有償行為，而追加民法第二百四十四條第
    　二項規定，訴請撤銷該抵押權設定行為時，依民法第二百四十四條第二項規定
    ，債務人所為之有償行為，於行為時明知有損害於債權人之權利者，以受益人
　　　於受益時亦知其情事者為限，債權人得聲請法院撤銷之。可知原告應就被告戊○○於設定抵押權時，明知有損害於原告之債權負舉證責任，否則亦不得行使
　　　撤銷訴權。
（八）又債權人行使民法第二百四十四條第二項所規定之撤銷訴權，以債務人於行為
      時，明知有損害於債權人之權利，且事實上將發生於債權人之結果為要件，如
      果設定抵押權之抵押物價值，除該抵押權所擔保之債權額外，顯足以清債務人
      所負其他一切債務，則設定抵押權既不發生有害債權人之結果，自仍不容債權
      人對該設定抵押權之行為行使撤銷訴權，最高法院六十七年台上字第一五六四
      號判例有明文規定。查原告已就本件對被告丙○○之債權，向鈞院執行處聲請
      強制執行被告丙○○所有不動產，且有附表二所示不動產價值，亦足清償對原
      告之債權，故被告戊○○就附表一不動產所設定之抵押權，並不發生損害原告
      之債權，且若不足，則就附表一不動產所設定抵押權所擔保之債權額加以除外
      後，仍顯足以清償被告丙○○對原告所負之債務，則被告丙○○為被告戊○○
      設定抵押權既不發生侵害債權人之結果，依前開判例可知，不容許原告提起撤
      銷訴權，據以撤銷該抵押權設定行為。
（九）被告丙○○自認目前無資力償還所有債務。
三、證據：提出不動產所有權狀、本院民事執行處囑託查封登記書、台中商業銀行及
    彰化商業銀行存摺暨借貸明細表等件為證。
丙、本院依職權查詢被告之歸戶財產，及向彰化縣溪湖地政事務所調閱附表一、二不
    動產所有權移轉、設定抵押權登記資料，並函請台中商業銀行埔鹽分公司查復被
    告丙○○之債務額。
    理      由
一、按禁治產人之監護人，依下列之順序定之１配偶２父母３與禁治產人同居之祖父
    母４家長５後死之父或母以遺囑指定之人，民法第一千一百十一條第一項定有明
    文。本件原告乙○○業經本院於八十八年十二月九日以八十八年度禁字第八四號
    裁定宣告為禁治產人並確定在案，其子丁○○為原告之戶長而為監護人一節，亦
    有本院八十九年度禁字第三號裁定及戶籍謄本在卷可考，丁○○以原告之監護人
    身份提起本件訴訟，於法自無不合，先予敘明。
二、本件原告主張其於八十六年間五月間將其向台中商業銀行埔鹽分公司借貸所得之
    九百八十萬元，轉借與被告丙○○，並約定八十七年十一月清償，詎被告丙○○
    竟於九十一年二月一日以其所有如附表一所示土地、建物為被告戊○○設定擔保
    債權金額二百五十萬元之抵押權，又於九十二年五月二十九日將其所有如附表一
    所示土地、建物及附表二所示土地無償贈與被告己○○，並均經彰化縣溪湖地政
    事務所完成登記，嗣經原告對被告丙○○聲請九十二年度執字第二一九六三號清
    償債務強制執行事件時，始知悉其情，因該無償行為有害於原告之債權，為此依
    民法第二百四十四條第一項規定，提起本件訴訟請求撤銷被告之詐害行為，並塗
    銷登記之回復原狀。
三、關於原告所為撤銷附表一、二所示土地、建物之贈與行為與不動產物權移轉行為
    ，並塗銷所有權移轉登記之請求，業經被告丙○○、己○○認諾在案，此部分應
    依民事訴訟法第三百八十四條規定為被告丙○○、己○○敗訴之判決。
四、被告丙○○、戊○○對於附表一所示土地、建物設定擔保債權金額二百五十萬元
    抵押權登記之事實，並不爭執，惟否認係無償行為，並辯稱被告戊○○確實借貸
    二百五十萬元給被告丙○○，該二百五十萬元抵押權，係擔保被告戊○○對被告
    丙○○先前及設定當時之債權，為有對價關係之有償行為，且附表一所示土地、
    建物已向台中商業銀行設定第一順位最高限額抵押權一千一百二十五萬元，實際
    債務額為七百二十五萬元，依目前市價總額低於七百二十五萬元，縱排除被告戊○○之抵押權，原告之債權仍無法獲得清償，故該抵押權設定行為亦無害及原告
    債權，而原告另案執行查封被告丙○○之財產，並以附表一、二所示土地、建物
    價值扣除擔保之債權金額後，亦足清償對原告之債務，均無害及原告之債權，又
    本件抵押權設定係九十一年二月一日，然原告遲至九十二年十二月二十六日始提
    起本件訴訟，顯已逾一年除斥期間，抵押權設定之撤銷訴權即告消滅云云。
五、經查原告主張被告丙○○自八十七年十一月起，即對原告負有償還借款本金九百
    八十萬元及利息債務，嗣被告丙○○於九十一年二月一日就附表一所示土地、建
    物為被告戊○○設定二百五十萬元抵押權，並於九十一年二月一日經彰化縣溪湖
    地政事務所登記，及原告以本院九十二年度促字第二三四七一號支付命令為執行
    名義對被告丙○○聲請九十二年度執字第二一九六三號清償債務執行事件，請求
    被告丙○○給付一千零九十二萬一千五百五十七元等事實，業據原告提出借款申
    請書、本院九十二年度促字第二三四七一號支付命令、和解筆錄、土地及建物登
    記謄本等件在卷可稽，並為被告丙○○、戊○○所不爭執，復經調閱前揭民事執
    行卷及彰化縣溪湖地政事務所函附該抵押權設定登記等資料無訛，此部分事實應
    認為真正。
六、按民法第二百四十四條第一項之撤銷訴權，依同法第二百四十五條規定，係自債
    權人知有撤銷原因時起，一年間不行使而消滅。該項法定期間為除斥期間，其時
    間經過時權利即告消滅，此項除斥期間有無經過，縱未經當事人主張或抗辯，法
    院亦應先為調查認定以為判斷之依據。經查原告於九十二年十二月十一日以九十
    二年度促字第二三四七一號支付命令為執行名義，對被告丙○○聲請九十二年度
    執字第二一九六三號清償債務強制執行事件，及原告係於其時始知悉被告丙○○
    、戊○○間就附表一所示土地、建物設定抵押權等事實，業經原告陳明在卷，並
    經調閱該執行卷屬實，原告於九十二年十二月二十六日提起本件撤銷詐害行為訴
    訟，亦有本院收狀章戳可稽，顯未逾一年之除斥期間，應可認定，被告丙○○、
    戊○○對原告係於九十一年二月一日設定本件抵押權時，即已知有撤銷原因之事
    實，並未能舉證以實其說，空言所辯本件已逾一年除斥期間，撤銷訴權即告消滅
    云云，自無足採。
七、復查原告主張被告丙○○、戊○○就附表一所示土地、建物所為抵押權設定係無
    償行為一節，雖為被告丙○○、戊○○所否認，並一致辯稱，被告丙○○為被告
    戊○○設定二百五十萬元抵押權，係為擔保被告戊○○對被告丙○○先前及設定
    當時之債權，係有對價關係之有償行為云云，並提出台中商業銀行及彰化商業銀
    行存摺暨借貸明細表等件為證。惟按債務人所為之無償行為，有害及債權者，債
    權人得聲請法院撤銷之，民法第二百四十四條第一項定有明文。所謂無償行為，
    係指無對價之對待給付之行為，而債務人以其所有之不動產設定抵押權，同時向
    他人借貸款項，其設定抵押權之行為，固屬有償行為，若先有債權之存在，而於
    事後為之設定抵押權者，如無對價關係，即屬無償行為。倘有害及債權，則債權
    人自得依民法第二百四十四條第一項之規定以撤銷之。又對於現有債務，再設定
    抵押權以供擔保者，其債務人設定抵押權之行為，既已不復有所得，即無對價關
    係，自屬無償行為，如有害及債權者，債權人得依民法第二百四十四條第一項之
    規定，聲請法院撤銷之，亦有最高法院五十一年台上字第三五二八號判例及五十
    四年度台上字第八三五號判決可參。經查被告丙○○自八十四、五年間起至九十
    年十二月二十七日止陸續向被告戊○○借款計二百五十萬三千元，及設定系爭抵
    押權時，並未再借貸款項，該抵押權係擔保之前借貸之金錢等事實，業據被告丙○○、戊○○一致陳明在卷，核與被告己○○所述該抵押權是擔保以前所借的債
    務等語相符。至被告丙○○、戊○○雖辯稱，被告丙○○於九十年十二月二十七
    日向被告戊○○借款四萬九千元時，雙方已約定設定抵押權，系爭抵押權係擔保
    被告戊○○對被告丙○○先前及設定當時之債權云云。惟按不動產物權，依法律
    行為而取得、設定、喪失及變更者，非經登記，不生效力，為民法第七百五十八
    條所明定，查被告丙○○以附表一所示土地、建物為被告戊○○設定之抵押權，
    該抵押權係一般抵押權，原因發生日期為九十一年一月三十日等情，有土地登記
    謄本及登記申請資料在卷可稽，參以前述被告丙○○、戊○○於九十一年一月三
    十日設定系爭抵押權時，並未再借貸款項等情，益證該抵押權確係擔保九十一年
    一月三十日設定前發生之債務，為屬先有債權之存在，而於事後為之設定抵押權
    情形無訛。被告丙○○、戊○○對附表一所示土地、建物設定抵押權係有對價關
    係之有利事實，並未舉證以實其說，空言所辯，設定該抵押權係有對價關係之有
    償行為云云，顯不足採信。揆之前開說明，設定系爭抵押權自可認定為無償行為
    。
八、又債務人所為之無償行為，使債權人之債權陷於清償不能或困難，致不能獲得滿
    足之狀態，債權人即得行使撤銷訴權以資保全。設債務人就其無償行為所處分之
    財產外，尚有其他財產足清償其對於債權人之債務，自無仍許債權人依上開規定
    行使撤銷權之餘地。經查被告丙○○對原告負有給付一千零九十二萬一千五百五
    十七元之債務，已如上述，其並自認目前無資力償還所有債務在卷。次查關於被
    告丙○○之財產，其中如附表一、二所示土地、建物依辦理贈與所有權移轉登記
    時，國稅局核定之價額計算結果，埔鹽鄉○○段一二六二地號為八十四萬九千七
    百九十元，同段一二六七地號為五十二萬九千一百八十八元，同段一二六七－一
    地號為八千八百八十八元，同段一二六二－二地號為二千六百六十六元，同段一
    七五八地號為二百九十四萬一千四百元，埔鹽鄉○○段一四一建號為一十七萬七
    千八百元，合計總值為四百五十萬九千七百三十二元等情，有土地登記謄本及國
    稅局核定價額資料可參。又原告對被告丙○○聲請九十二年度執字第二一九六三
    號清償債務強制執行事件，就查封之土地經鑑價結果，其中埔鹽鄉○○段九六四
    －一八地號為六十二萬三千元，同段九六四－一九地號為六十一萬五千元，同段
    九六四－二０地號為六十一萬五千元，同段九六四－二一地號為七十萬五千元等
    情，亦有電話紀錄可稽，並經調閱前開執行卷屬實。另被告丙○○投資股票總額
    為一百五十五萬一千六百三十元之事實，亦有彰化縣稅捐稽徵處檢送之歸戶財產
    查詢清單可憑，累計被告丙○○之財產總值為八百六十一萬九千三百六十二元。
    而被告丙○○於台中商業銀行埔鹽分公司之實際債務額為七百二十五萬元，並經
    台中商業銀行埔鹽分公司函復屬實。按債務人之財產為其全體債權人之總擔保，
    本件被告丙○○對被告戊○○之債務雖然屬實，惟其財產已不足清償原告之債權
    ，而竟將附表一所示土地、建物為被告戊○○無償設定抵押權，致被告戊○○之
    債權獲得確保，但就原告而言，其共同擔保乃相對減少，顯有害及原告之債權，
    原告自有行使撤銷權保全之必要。被告所辯，該抵押權設定無害及原告債權云云
    ，亦不足採信。
九、綜上所述，原告據以提起本件訴訟，請求被告丙○○與被告己○○於九十二年五
    月二十九日就附表一所示土地、建物及附表二所示土地所為之贈與行為與所有權
    移轉行為應予撤銷。被告己○○應將前項不動產於九十二年六月六日經彰化縣溪
    湖地政事務所所為之所有權移轉登記予以塗銷。及被告丙○○與被告戊○○於九
    十一年二月一日就附表一所示土地、建物所為之抵押權設定行為應予撤銷。被告
    戊○○應將前項不動產於九十一年二月一日經彰化縣溪湖地政事務所所為之抵押
    權設定登記予以塗銷，即無不合，應予准許。
十、本件事證已臻明確，兩造其餘攻擊防禦方法，均於判決結果不生影響，爰不予審
    究。
十一、結論：原告之訴為有理由，並依民事訴訟法第七十八條、第八十五條第一項，
    判決如主文。
中　　　華　　　民　　　國　　九十三　　年　　　三　　　月　　　九　　　日
                                        民事第一庭
~B法　　　官　羅培昌
右為正本係照原本作成。
如對本判決上訴，應於判決送達後二十日內向本院提出上訴狀。
中　　　華　　　民　　　國　　九十三　　年　　　三　　　月　　　九　　　日
~B法院書記官　沈淑媛
附表一：
（一）彰化縣埔鹽鄉○○段一二六二地號土地，應有部分五十四分之四。
（二）彰化縣埔鹽鄉○○段一二六七地號土地，應有部分五十四分之四。
（三）彰化縣埔鹽鄉○○段一二六七－一地號土地，應有部分五十四分之四。
（四）彰化縣埔鹽鄉○○段一二六七－二地號土地，應有部分五十四分之四。
（五）彰化縣埔鹽鄉○○段一四一建號建物全部。
附表二：
 　   彰化縣埔鹽鄉○○段一七五八地號土地全部。
